---
title: "Elecciones en Sinaloa"
description: |
  Código para la elaboración de mapas en los distritos locales y federales del estado de Sinaloa con información de las elecciones 2018 y algunos resultados del censo 2020. Si quieren saber más del proceso electoral en el estado, vayan a arresinaloa.
author:
  - name: David H. Jiménez
    url: {}
date: 04-08-2021
output:
  distill::distill_article:
    self_contained: false
---


# Gente!

Después de una larga ausencia en la que aprendí a hacer un montón de cosas con textos "strings" para mi trabajo, y dejé muchos proyectos personales pausados y así. En resumen, he vuelto con la única misión de publicar unos mapas interactivos en los que estoy trabajando para otro proyecto: [Arre Sinaloa](https://arresinaloa.com/).

Aquí les voy a explicar como hacer mapas, unir datos y utilizar distintas fronteras en los mapas.

## Cómo hacer mapas?

Como no me canso de decir, R es un lenguaje de programación y ded análisis estadístico tan flexible que permité realizar cosas increíbles como presentaciones, libros, páginas de internet, blogs, mapas, gráficas y casi todo lo que se les ocurra.

Pero, para lograr esto se necesitan distintos formatos de datos. Algo que ya había mencionado es que R es capaz dde exportar prácticamente cualquier archivo en cualquier extesión (.docx, .xlsx, .csv, .shp, etc.) Este último formato es para información espacial: mejor conocidos como mapas.

Ustedes pueden conseguir cualquier shapefile (.shp) de páginas con infrmación estadística, en el caso de Mexico el [INE](https://pautas.ine.mx/transparencia/mapas/) y el [INEGI](https://www.inegi.org.mx/app/mapas/). 

En cada shapefile hay diferentes niveles de desagregacion. Esto significa que, igual que en la papelería, hay mapas del mundo, por país, por estado, por municipio, por distrito electoral, por colonia, manzana, AGEB (en el caso del INEGI y del CONEVAL).

Y bueno, ahora al código.

## Datos!!

Entonces, utilicé datos del INE sobre la votación en 2018 en los distritos locales y federales de Sinaloa. Busqué los grupos parlamentarios de las diputadas en cada distrito. Es importante mencionar que sólo utilicé información sobre las elecciones para diputaciones de mayoría relativa.

```{r echo=T}
library(readxl)
library(dplyr)
library(stringr)
library(ggplot2)
library(sf)
library(tmap)
```

Como veran, hay dos paquetes nuevos: [**sf**](https://r-spatial.github.io/sf/) y [**tmap**](https://cran.r-project.org/web/packages/tmap/vignettes/tmap-getstarted.html). El primero se utiliza para "leer" y abrir los archivos, el segundo utiliza la funcionalidad de ggplot (en capas) pero para gráficar mapas.

```{r echo=T}
res_local <- read.csv("/Users/dhjs/Documents/projects/sinaloa/data/RESULTADOS-DIPUTADOS_LOCAL-DE-MR.csv") %>% 
  select(distrito, nombre_loc, TOTAL, LISTA, Grupo_Parlamentario) %>% 
  mutate(
    LISTA = str_remove_all(LISTA, "[:punct:]"),
    TOTAL = str_remove_all(TOTAL, "[:punct:]"),
    LISTA = as.numeric(LISTA),
    TOTAL = as.numeric(TOTAL),
    porcentaje = round(TOTAL*100/LISTA, 1),
    porcentaje = paste0(porcentaje, " %")
  ) %>% 
  rename(distrito_l = distrito,
         GP = Grupo_Parlamentario) %>% 
  mutate(
    partido = case_when(
      GP == "Morena" ~ "#b30000",
      GP == "PES" ~ "#8701F7",
      GP == "PRI" ~ "#ff0000",
      GP == "PT" ~ "#DD0FB4",
      GP == "Sin_Partido" ~ "#1687bc")
  )
```

Estos son datos de resultados electorales en los distritos locales (24) de Sinaloa para diputados de mayoría relativa en 2018. Disponibles [aquí](https://www.ieesinaloa.mx/wp-content/uploads/Transparencia/SecretariaEjecutiva/Resultados2018/RESULTADOS-DIPUTADOS-DE-MR_POR_CANDIDATOS_2018.pdf.

```{r echo=T}
res_fed <- read_excel("/Users/dhjs/Documents/projects/sinaloa/data/resultados_dip_fed_MR_INE_SINALOA.xlsx") %>% 
  janitor::clean_names() %>% 
  select(1:2, 67:68 )

challenge <- read.csv("https://docs.google.com/spreadsheets/d/e/2PACX-1vT_aHplhF1Mm8OcnrVg3y9PI0O-TihXb3Ca4pEhZ825a7nfSkA-a7l7lv3JGkmz8aXZAyc8fbuHgZPm/pub?gid=0&single=true&output=csv",
                      fileEncoding = "UTF-8") %>% 
  filter(entidad == "Sinaloa" & str_detect(tipo, "rel")) %>% 
  rename(distrito = Distrito_Circunscripción) %>% 
  mutate(
    completo = paste(nombre, paterno, materno, sep = " "),
    distrito = as.numeric(distrito),
    GP = str_replace_all(GP, "MORENA","Morena")
  ) %>% 
  select(-c(nombre, paterno, materno, entidad, tipo))

res_fed <- left_join(res_fed, challenge) %>% 
  mutate(
    porcentaje = round(total_de_votos*100/lista_nominal,1),
    porcentaje = paste0(porcentaje, " %")
  ) %>% 
  rename(TOTAL = total_de_votos,
         LISTA = lista_nominal) %>% 
  mutate(
    partido = case_when(
      GP == "Morena" ~ "#b30000",
      GP == "PES" ~ "#8701F7",
      GP == "PRI" ~ "#ff0000",
      GP == "PT" ~ "#DD0FB4",
      GP == "Sin_Partido" ~ "#1687bc"
    )
  )

mun_gob <- read_excel("/Users/dhjs/Documents/projects/sinaloa/data/Presidentes municipales de Sinaloa.xlsx") %>% 
  mutate(
    municipio = str_replace_all(municipio, "á", "a")
  )
```

Y estos de los siete distritos federales, a los que les agregué el nombre de la diputada o diputado, por MR, que busca la reelección en ese distrito. Los resultados son de las elecciones 2018 del INE, y están [aquí](https://siceen.ine.mx:3000/#/tablas-resultados).

```{r echo=T}
censo <- read.csv("/Users/dhjs/Documents/projects/sinaloa/data/ageb_mza_urbana_25_cpv2020/conjunto_de_datos/conjunto_de_datos_ageb_urbana_25_cpv2020.csv") %>% 
  rename(entidad = ï..ENTIDAD)

censo <- censo %>% 
  filter(MZA != 0) %>% 
  rename(manzana = MZA,
         municipio = MUN) %>% 
  select(entidad, municipio, manzana,
         POBTOT, POBFEM, POBMAS, P_18YMAS,
         P_18YMAS_F, P_18YMAS_M, GRAPROES, GRAPROES_F,
         GRAPROES_M, PEA, PEA_F, PEA_M,
         PSINDER, PCATOLICA, PRO_CRIEVA,
         HOGJEF_F, HOGJEF_M) %>% 
  mutate(
    POBTOT = as.numeric(POBTOT),
    POBFEM = as.numeric(POBFEM),
    POBMAS = as.numeric(POBMAS),
    P_18YMAS = as.numeric(P_18YMAS),
    P_18YMAS_F = as.numeric(P_18YMAS_F),
    P_18YMAS_M = as.numeric(P_18YMAS_M),
    GRAPROES = as.numeric(GRAPROES),
    GRAPROES_F = as.numeric(GRAPROES_F),
    GRAPROES_M = as.numeric(GRAPROES_M),
    PEA = as.numeric(PEA),
    PEA_F = as.numeric(PEA_F),
    PEA_M = as.numeric(PEA_M),
    PSINDER = as.numeric(PSINDER),
    PCATOLICA = as.numeric(PCATOLICA),
    PRO_CRIEVA = as.numeric(PRO_CRIEVA),
    HOGJEF_F = as.numeric(HOGJEF_F),
    HOGJEF_M = as.numeric(HOGJEF_M)
  )
```

Además, en ambos casos, adjunté el nombre de los ganadores en cada distrito de mayoría relativa: 
- [Federales.](https://docs.google.com/spreadsheets/d/e/2PACX-1vT_aHplhF1Mm8OcnrVg3y9PI0O-TihXb3Ca4pEhZ825a7nfSkA-a7l7lv3JGkmz8aXZAyc8fbuHgZPm/pub?gid=0&single=true&output=csv)
- [Locales.](https://www.congresosinaloa.gob.mx/diputados-sinaloa/)

Y por último, pero no por eso menos importante, cargué los datos del censo 2020 y me quedé con algunas variables.

Algo que hay que tener en cuenta al momento de hacer mapas es que son, literalmente, bases de datos. Entonces es posible manipularlos, realizar operaciones y relacionarlos con otro tipo de información. Esto va a parecer super obvio y más claro en la siguiente sección.

##Shapefiles

Como ya mencioné, los archivos shapefile (.shp) son formatos especiales para mapas, cuyo nombre correcto es Sistema de Información Geográfica (GIS por sus siglas en inglés). Como tengo información del último censo que quiero meter dentro de los mapas, necesito tener una columna de identificación para unir las bases de datos.

```{r echo=T}
mex_map <- st_read("/Users/dhjs/Documents/projects/sinaloa/shp/manzanas/MANZANAS.shp")

sin_map <- mex_map %>% 
  filter(entidad == 25)

sin_map <- sin_map %>% 
  as.data.frame() %>% 
  select(-geometry) %>% 
  ungroup() %>%
  left_join(censo, by = c("entidad", "municipio", "manzana"))
```

Utilicé el shapefile a nivel manzana del INEGI, luego filtré los datos para quedarme con las manzanas de Sinaloa (el estado 25). Como es una base de datos, le quité algunas columnas para agregar los datos a nivel distrital (local y federal). Esto lo hice porque los shapefiles de distritos ya están delimitados y no encontré otra manera más sencilla de hacerlo. Si se les ocurre algo mandenme un [dm](https://twitter.com/dhumbertoj) de paro.

Como ya notaron, cargar un archivo shapefile es realmente sencillo gracias a sf, solo tienes que escribir **st_read** y ya. Como le hacemos con practicamente todos los datos que cargamos a R.

```{r echo=T}
dl <- sin_map %>% 
  group_by(distrito_l) %>% 
  summarise(
    POBTOT = sum(POBTOT, na.rm = T),
    POBFEM = sum(POBFEM, na.rm = T),
    POBMAS = sum(POBMAS, na.rm = T),
    P_18YMAS = sum(P_18YMAS, na.rm = T),
    P_18YMAS_F = sum(P_18YMAS_F, na.rm = T),
    P_18YMAS_M = sum(P_18YMAS_M, na.rm = T),
    GRAPROES = mean(GRAPROES, na.rm = T),
    GRAPROES_F = mean(GRAPROES_F, na.rm = T),
    GRAPROES_M = mean(GRAPROES_M, na.rm = T),
    PEA = sum(PEA, na.rm = T),
    PEA_F = sum(PEA_F, na.rm = T),
    PEA_M = sum(PEA_M, na.rm = T),
    PSINDER = sum(PSINDER, na.rm = T),
    PCATOLICA = sum(PCATOLICA, na.rm = T),
    PRO_CRIEVA = sum(PRO_CRIEVA, na.rm = T),
    HOGJEF_F = sum(HOGJEF_F, na.rm = T),
    HOGJEF_M = sum(HOGJEF_M, na.rm = T),
    padron = sum(padron, na.rm = T),
    lista = sum(lista, na.rm = T)
    )
```

Aquí pueden ver que agrupé por distrito local y agregué los datos para que coincidieran. Como ya estaba a nivel manzana, no hubo mayor problema. Seguí el mismo proceso para los distritos federales.

```{r echo=T}
df <- sin_map %>% 
  group_by(distrito) %>% 
  summarise(
    POBTOT = sum(POBTOT, na.rm = T),
    POBFEM = sum(POBFEM, na.rm = T),
    POBMAS = sum(POBMAS, na.rm = T),
    P_18YMAS = sum(P_18YMAS, na.rm = T),
    P_18YMAS_F = sum(P_18YMAS_F, na.rm = T),
    P_18YMAS_M = sum(P_18YMAS_M, na.rm = T),
    GRAPROES = mean(GRAPROES, na.rm = T),
    GRAPROES_F = mean(GRAPROES_F, na.rm = T),
    GRAPROES_M = mean(GRAPROES_M, na.rm = T),
    PEA = sum(PEA, na.rm = T),
    PEA_F = sum(PEA_F, na.rm = T),
    PEA_M = sum(PEA_M, na.rm = T),
    PSINDER = sum(PSINDER, na.rm = T),
    PCATOLICA = sum(PCATOLICA, na.rm = T),
    PRO_CRIEVA = sum(PRO_CRIEVA, na.rm = T),
    HOGJEF_F = sum(HOGJEF_F, na.rm = T),
    HOGJEF_M = sum(HOGJEF_M, na.rm = T),
    padron = sum(padron, na.rm = T),
    lista = sum(lista, na.rm = T)
  )
```

```{r echo=T}
dm <- sin_map %>% 
  group_by(municipio, distrito_l, distrito) %>% 
  summarise(
    POBTOT = sum(POBTOT, na.rm = T),
    POBFEM = sum(POBFEM, na.rm = T),
    POBMAS = sum(POBMAS, na.rm = T),
    P_18YMAS = sum(P_18YMAS, na.rm = T),
    P_18YMAS_F = sum(P_18YMAS_F, na.rm = T),
    P_18YMAS_M = sum(P_18YMAS_M, na.rm = T),
    GRAPROES = mean(GRAPROES, na.rm = T),
    GRAPROES_F = mean(GRAPROES_F, na.rm = T),
    GRAPROES_M = mean(GRAPROES_M, na.rm = T),
    PEA = sum(PEA, na.rm = T),
    PEA_F = sum(PEA_F, na.rm = T),
    PEA_M = sum(PEA_M, na.rm = T),
    PSINDER = sum(PSINDER, na.rm = T),
    PCATOLICA = sum(PCATOLICA, na.rm = T),
    PRO_CRIEVA = sum(PRO_CRIEVA, na.rm = T),
    HOGJEF_F = sum(HOGJEF_F, na.rm = T),
    HOGJEF_M = sum(HOGJEF_M, na.rm = T),
    padron = sum(padron, na.rm = T),
    lista = sum(lista, na.rm = T)
  )
```

Y este es todo el procedimiento previo y necesario para realizar unos mapas.

## Por fin! Mapas!!

Esto va a ser lo más fácil de todo. Empecemos con unos mapas sencillos, y luego terminamos con los interactivos :D Para cualquier duda no olviden leer la documentación o preguntar.

```{r echo=T}
sin_fed <- st_read("/Users/dhjs/Documents/projects/sinaloa/shp/25/DISTRITO.shp") %>% 
  left_join(df) %>% 
  left_join(res_fed)
  
sin_local <- st_read("/Users/dhjs/Documents/projects/sinaloa/shp/local/DISTRITO_LOCAL.shp") %>% 
  filter(entidad == 25) %>% 
  left_join(dl) %>% 
  left_join(res_local)

res_fed <- res_fed %>% 
  select(distrito, completo, GP) %>% 
  rename(nombre_d_f = completo, partido_fed = GP)

res_local <- res_local %>% 
  select(distrito_l, nombre_loc, GP) %>% 
  rename(nombre_d_l = nombre_loc, partido_loc = GP)

municipios <- st_read("/Users/dhjs/Documents/projects/sinaloa/shp/25/MUNICIPIO.shp") %>% 
  left_join(dm) %>% 
  select(-c(1:4, 6:7)) %>% 
  mutate(nombre = stringr::str_to_title(nombre)) %>% 
  rename(municipio = nombre) %>% 
  left_join(mun_gob) %>% 
  left_join(res_local) %>% 
  left_join(res_fed)
```

Estos son los archivos finales ya con los datos agregados, y cargar los archivos de mapas municipales para probar algo. Ahora, empecemos a jugar con los mapas.

```{r echo=T}
tm_shape(sin_fed) +
  tm_fill()
  
```
La estructura es la misma que una gráfica en ggplot:
- Una capa donde están los datos.
- Un geom que permite visualizar los datos.

Esta estructura de capas permite agregar mútiples características nuestro mapa.

```{r echo=T}
tm_shape(sin_fed) +
  tm_fill() +
  tm_borders()
```

Como bien, es bien fácil hacer mapas una vez que ya tienes todos los datos. 

```{r echo=T}
mapa_federal <- tm_shape(sin_fed) +
  tm_polygons(col = "partido") +
  tm_layout(main.title = "Diputados federales\nde Mayoría Relativa",
            main.title.position = "center")
```

En una versión anterior de este post, el título no aparecia bien, y las capas de *borders* y *polygons* generaban conflictos.

```{r echo=T}
mapa_federal
```

Como en este blog quiero experimentar, voy a intentar hacer unos mapas interactivos :D

## Mapas interactivos

Mi idea es que al momento de darle clic en tu distrito aparezca la información censal. Es cosa de ver si todas las variables son necesarias. Con el mismo código para hacer mapas estáticos se pueden hacer mapas interactivos. Solo es necesario utilizar una funcionalidad del paquete **tmap**.

```{r echo=T}
tmap_mode("view")
```

Y con eso los mapas se hacen interactivos. En teoría solo serán interactivos después de ese código, pero estoy probando.

```{r echo=T}
sin_fed <- sin_fed %>% 
  select("GP", "completo", "En.funciones", "porcentaje", "lista",
         "P_18YMAS_F", "P_18YMAS_M", "GRAPROES_F", "GRAPROES_M",
         "PEA_F", "PEA_M",
         "partido", "geometry")

names(sin_fed) <- c("Grupo Parlamentario", "Nombre completo", "Diputadx en funciones", 
                "Participación electoral", "Lista nominal", "Población femenina mayor de edad",
                "Población masculina mayor de edad", "Grado promedio de escolaridad_F",
                "Grado promedio de escolaridad_M", "PEA Femenina", "PEA Masculina", "partido",
                "geometry")
```

En mi primer intento funcionó, pero las etiquetas de los datos se ven horribles, por lo que voy a modificar los datos en los mapas.

```{r echo=T, preview=T}
mapa_federal <- tm_shape(sin_fed) +
  tm_polygons(col = "partido")

mapa_federal
```

Y ahora el caso de los distritos locales

```{r echo=T}
sin_local <- sin_local %>% 
  select(c(
    "GP", "porcentaje", "lista", "P_18YMAS_F", "P_18YMAS_M", 
    "GRAPROES_F", "GRAPROES_M","PEA_F", "PEA_M",
    "partido", "geometry"))

names(sin_local) <- c("Grupo Parlamentario", "Participación electoral", "Lista nominal", 
                "Población femenina mayor de edad", "Población masculina mayor de edad", 
                "Grado promedio de escolaridad_F", "Grado promedio de escolaridad_M", 
                "PEA Femenina", "PEA Masculina", "partido", "geometry")
```


```{r echo=T}
mapa_local <- tm_shape(sin_local) +
  tm_polygons(col = "partido")

mapa_local
```

```{r echo=T}
municipios <- municipios %>% 
  select(municipio,
         nombre_presidente,
         partido_municipio,
         distrito_l,
        nombre_d_l,
        
        partido_loc,
         distrito,
        nombre_d_f,
        partido_fed,
         lista,
        
         padron,
         POBTOT,
         P_18YMAS_F,
         P_18YMAS_M,
        
         GRAPROES_F,
         GRAPROES_M,
         PEA_F,
         PEA_M,
         HOGJEF_F,
        
         HOGJEF_M,
         geometry
         )

names(municipios) <- c(
  "Municipio",
  "Nombre alcalde",
  "Partido en el municipio",
  "Distrito local",
  "Nombre diputadx local",
  
  "Partido diptación local",
  "Distrito federal",
  "Nombre diputadx federal",
  "Partido diputación federal",
  "Lista nominal", 
  
  "Padrón electoral", 
  "Población total",
  "Población femenina mayor de edad", "Población masculina mayor de edad", 
  
  "Grado promedio de escolaridad_F", 
  "Grado promedio de escolaridad_M", 
  "PEA Femenina", "PEA Masculina",
  "Hogares con JEFA de familia", "Hogares con JEFE de familia","geometry")

tm_shape(municipios) +
  tm_polygons()
```

